臺灣高等法院臺南分院刑事判決　　　九十三年度上易字第一五三號　Ａ
　　　上　訴　人　臺灣雲林地方法院檢察署檢察官
　　　被　　　告　甲　○　○
右上訴人因被告偽造文書案件，不服臺灣雲林地方法院九十二年度易字第三０九號中
華民國九十三年三月八日第一審判決（起訴案號：臺灣雲林地方法院檢察署九十一年
度偵續字第二四號），提起上訴，本院判決如左：
      主      文
上訴駁回。
      事      實
一、公訴意旨略以：被告甲○○係以代書為業，利用乙○○於民國（下同）八十六年
    十一月間，於臺灣雲林地方法院民事執行處八十六年度執字第六二０號拍賣抵押
    物事件，由其代乙○○以第一順位抵押權人之名義向該院聲請承受坐落雲林縣虎
    尾鎮○○段五五一之五、五五一之六號土地（下稱系爭土地），而取得乙○○所
    有印鑑證明之機會，竟於八十六年十二月三十日，持上開印鑑證明至雲林縣虎尾
    地政事務所，辦理設定上開土地新台幣（下同）六十萬元之抵押權予自己，使該
    地政事務所不知情之公務員陷於錯誤，將該不實之事項，登載於職務上所掌管之
    公文書即土地登記簿上，足生損害於乙○○及該地政事務所業務管理之正確性，
    因認被告涉犯刑法第二百十四條使公務員登載不實罪嫌（本院審理時到庭論告之
    檢察官追加認被告涉犯刑法第二百十條偽造私文書罪嫌）。
二、本件公訴意旨認被告涉有前揭罪嫌，無非係認有下列事證足資憑證：(一)告訴人乙○○及證人丙○○之證詞。(二)土地登記申請書、抵押權設定契約書、他項權利證
    明書各一份。(三)被告雖辯稱，是經過告訴人同意，一起到地政事務所辦理登記，
    然若是被告與告訴人一同前往地政事務所，則告訴人既已親自前來，由告訴人本
    人出面辦理即可，焉有由被告擔任代理人，代理設定抵押權之理，顯與常情有違
    為論據。
三、訊據被告甲○○固不否認從事代書業務，及受委託處理系爭土地承受事宜，並在
    抵押權設定契約書上填載告訴人姓名，且蓋用告訴人印章後，辦理設定六十萬元
    之抵押權設定予自己之事實，惟堅詞否認有公訴人所指涉犯使公務員登載不實罪
    嫌，並辯稱：當時伊受告訴人的妹妹丙○○委託，代為處理其與林文墻間因系爭
    土地所生債權債務事宜，告訴人雖為系爭土地之抵押權人，但實際上只是丙○○
    的人頭，後來拍賣抵押物，伊仍繼續處理承買事宜，並代墊三十二萬一千四百十
    一元之執行費用，及律師費、房屋稅、法院拍賣公告廣告費等費用，且因林文墻
    在系爭土地上仍留有建築物，所以當時伊與丙○○約定，由其繼續處理系爭土地
    上建築物拆除返還土地等事項，並言明總委託費用為六十萬元，因為伊與丙○○
    、乙○○非親非故，所以要求欠款要以系爭土地設定抵押，以供擔保，經過他們
    同意，乙○○才拿出一份印鑑證明，由伊擔任代理人，與丙○○三人共同至地政
    事務所辦理承受及抵押設定登記。過了約一個月後，乙○○因為房子遭法院查封
    ，就前來說要把系爭土地移轉給他弟弟丁○○，才又交了另一份印鑑證明，由伊
    與丙○○、乙○○、丁○○共同前往辦理移轉過戶，伊並無私自設定抵押權給自
    己等語。
四、經查：
（一）按犯罪事實應依證據認定之，無證據不得認定其犯罪事實；又不能證明被告犯
      罪者，應諭知無罪之判決，刑事訴訟法第一百五十四條第二項、第三百零一條
      第一項分別定有明文。次按刑事訴訟法第一百六十一條第一項規定：檢察官就
      被告犯罪事實，應負舉證責任，並指出證明之方法。因此，檢察官對於起訴之
      犯罪事實，應負提出證據及說服之實質舉證責任。倘其所提出之證據，不足為
      被告有罪之積極證明，或其指出證明之方法，無從說服法院以形成被告有罪之
      心證，基於無罪推定之原則，自應為被告無罪判決之諭知，最高法院九十二年
      台上字第一二八號判例可資參照。又告訴人之告訴係以使被告受刑事訴追為目
      的，是其指訴是否與事實相符，仍應調查其他證據以資審認，最高法院五十二
      年台上字第一三００號判例可資參照。
（二）本件告訴人於偵查中指稱：「我在民國八十六年十二月三十日委託告訴人（應
      為被告之誤）到雲院民事執行處辦理承受拍賣土地事宜（雲縣虎尾廉使段五五
      一之五、五五一之六），約過一個月後，我想要將上開土地過戶與我弟弟（葉
      丁鎔，應係丁○○之誤），甲○○向我說須要二份印鑑證明，我大概八十七年
      元月底將二個印鑑證明交與甲○○，他就拿此二印鑑到虎尾地政事務所辦理過
      戶事宜，他趁此機會辦理抵押權」等語（九十年度偵字第一三七八號卷第十五
      頁）。惟依卷附告訴人所提出之抵押權定契約書（偵卷第五頁）、土地登記謄
      本（原審卷第十六頁），及被告所提出之他項權利證明書（九十年度偵緝字第
      一一二號卷第一０三頁），暨雲林縣虎尾地政事務所檢送之系爭土地登記申請
      資料（偵緝卷第一二三頁至第一三０頁）所載，被告就系爭土地登記申請辦理
      設定抵押權予自己之日期為八十六年十二月三十日，登記完成日則為翌日即八
      十六年十二月三十一日，此與告訴人於八十六年十二月三十日辦竣承受登記為
      系爭土地所有權人之日期相近（參看偵卷二四頁丁○○之陳述）。況上開設定
      抵押權登記所使用之告訴人印鑑證明，係高雄縣岡山鎮戶政事務所在八十六年
      十一月二十五日所核發（偵緝卷第一三０頁）。顯非告訴人乙○○承受土地後
      ，為辦理移轉土地登記與其弟丁○○，始交付二份印鑑證明，並趁機辦理系爭
      抵押權，堪以認定。因此，告訴人指訴之八十七年一月底，因為想將土地過戶
      給丁○○，而被告稱須要二份印鑑證明，始將印鑑證明二份交給被告，委託被
      告辦理移轉登記給丁○○事宜，卻遭被告趁此機會私自設定抵押權一節，顯與
      事實不符，要無可取。
（三）證人丙○○雖於偵查中證述：「這些內容（指抵押權設定契約書）皆是甲○○
      所寫，署押及印文亦皆是甲○○自己編纂，那字跡不是我哥哥乙○○字跡」（
      偵卷第十七頁）等詞。惟其亦證稱：「在未拍賣前，甲○○告訴我及我哥哥說
      可先拍賣該土地後予以承受，他並說承受此二筆土地要繳三十萬元增值稅，我
      說我無力繳納，他就說願先替我們墊三十萬，但我有說我付不起三分利，於是
      連同我委託他辦理該二筆土地之拆屋還地訴訟之酬勞共計六十萬元，由乙○○
      來付，我即寫下一張承諾書給甲○○」（偵卷第十六頁正反面），且其更具狀
      陳稱：「彭代書代墊三十二萬土地增值稅，代書說要乙○○土地沒有讓他設定
      ，他沒有保障，要乙○○開立本票四十萬一張，保證人丙○○也要開立本票一
      張，本來我要在乙○○本票後面簽字背書，彭代書不肯，如果當初有答應設定
      ，彭代書會叫我開立本票嗎？開立本票四十萬是多退少補，乙○○只欠他四十
      萬本票，並不是六十萬，彭代書說土地沒有讓他設定他們沒有保障，要保管土
      地所有權狀，係不合法」（偵卷第四十頁）云云，用以說明被告係私自設定抵
      押權。惟苟如證人所述，在繳納土地增值稅辦理承受上開土地當時，被告便曾
      提出設定抵押權之要求，而遭告訴人與證人拒絕，並改以由告訴人及證人分別
      開立面額四十萬元本票，及由被告保管所有權狀之方式以保障被告債權，則告
      訴人及證人既然受此重大不利益之對待，在辦理系爭土地承受當時，二人就此
      部分必定小心檢查，謹慎防範，斷不容被告得寸進尺，以免自己遭受更大之不
      利益，始符常情。乃捨此不為，更於八十七年一月間，交付印鑑證明書，並委
      託被告代為辦理乙○○移轉登記所有權予丁○○事宜，復於八十七年至八十八
      年間提出土地登記謄本等證物，委由被告處理與林文墻間之拆屋還地訴訟（參
      看臺灣雲林地方法院八十七年度訴字第六八號、第二二六號、本院八十七年度
      上訴字第四七九號民事判決，偵緝卷第四八頁至第六七頁、第八九頁至第九六
      頁），而乙○○自承：「（問：被告說當時，說你和你妹妹去辦抵押？答）我
      妹妹和我都沒有去地政所，是事隔一年以後即八十七年以後才通知我妹妹我才
      知道。」（偵緝卷第二八頁），既被告虛偽設定抵押，乙○○、丙○○已對之
      有所不滿，何以仍繼續委任其擔任其弟拆屋還地之訴訟代理人，此觀上開八十
      七年度上字第四七九號民事判決（偵卷第二三頁），係於八十八年二月八日宣
      判觀之自明，惟本件告訴人迄至九十年三月，始具狀向雲林地方法院檢察署提
      出本件告訴，此距設定抵押權日期已三年有餘，上開告訴人與證人之舉措，顯
      然與常情事理相違。
（四）另被告所稱，當時是受告訴人的妹妹丙○○委託，代為處理其與林文墻間因系
      爭土地所生債權債務事宜等語（偵緝卷第二四頁反面），此與告訴人所陳：「
      與被告沒有關係，透過妹妹介紹認識的」「林姓債務人因無力償還，於是我一
      個人就申請拍賣，甲○○是我妹妹委託的代書來辦理承受事宜」相符（偵卷第
      十四頁反面、第十五頁反面），亦與丙○○在偵查中所稱：「我跟哥哥合夥，
      被告是我介紹下來的」等情一致（偵卷第三五頁反面），並有丙○○書具之授
      權書一紙在卷可稽（偵緝卷第六八頁）。而被告所稱，告訴人雖為系爭土地之
      抵押權人，但實際上均由丙○○出面處理等情，亦可由協議書、不動產買賣契
      約書（偵緝卷第四十頁至第四六頁）均係丙○○與林文墻各以其名義簽署之事
      實加以認定。再被告曾代墊三十二萬一千四百十一元之執行費用，及其他律師
      撰狀費、房屋稅、法院拍賣公告廣告費等費用，此不惟告訴人與丙○○於偵查
      中所承認，更有收據及證明單等九份在卷可稽（偵緝卷第七十頁至第七六頁）
      。此外，被告辯稱因林文墻在系爭土地上仍留有建築物，所以當時伊與丙○○
      約定，由其繼續處理系爭土地上建築物拆除返還土地等事項，並言明總委託借
      貸之費用為六十萬元（原審卷第四○頁反面、四二頁反面、四四頁），亦與告
      訴人乙○○及證人丙○○在偵查中陳述有約定六十萬元報酬之語（偵卷十六頁
      反面、三六頁反面、三七頁、四一頁、偵緝卷第一○九頁反面），尚屬相符，
      並有告訴人所寫存證信函可憑（偵緝卷第一一二頁）。又況被告代理之民事訴
      訟，尚非全部敗訴，有臺灣雲林地方法院八十七年度訴字第六八號民事判決為
      證，即丙○○亦供稱「（問：原審是否有去執行拆除？答）有一部分自動拆除
      。」（本院九十三年五月二十七日審理筆錄第七頁）。足認被告上開所辯之詞
      ，均與事實相符而堪採信。
（五）公訴人雖又指稱，若是被告與告訴人一同前往地政事務所，則告訴人既已親自
      前來，由告訴人本人出面辦理即可，焉有由被告擔任代理人，代理設定抵押權
      之理，此顯與常情有違。惟查，告訴人於原審審理及偵查中均自陳，其患有視
      覺障礙（原審卷第十三頁反面、偵卷第十五頁），並有重度視障之身心障礙手
      冊一紙附卷可稽（原審卷第十五頁），則以告訴人身體狀況推斷，其雖會同前
      往地政事務所，但仍由被告代理辦理登記事宜，難認與常情有何違背。況以常
      情而言，如已花費代書費用，委託土地代書辦理登記事宜，無論是否會同前往
      地政事務所，則自期望代書能代為經辦各項申請程序，無庸親自勞心費力，自
      己僅需於代書登記手續完成後，檢視登記內容是否與委託相符即可。因此，被
      告所稱，其與告訴人一同前往地政事務所，並由其代理申請設定抵押權，與常
      情無悖，自不足以作為認定不利被告之間接事證。至丙○○所稱其與乙○○各
      開立本票四十萬元交付被告甲○○，並有該二紙本票可稽（偵查卷第三一頁）
      云云，然該二紙本票上已記載為同一債權，任何乙張兌現，視作全部兌現等語
      ，足見該二紙本票僅在互作擔保，純為保障債權人之債權而約定，尚無從證明
      被告有何偽造設定抵押之情事。
五、末查，公訴人所指之土地登記申請書、抵押權設定契約書、他項權利證明書等書
    證，僅得證明被告確曾就系爭土地設定抵押權予自己，並無從證明被告此項設定
    已獲告訴人同意或未獲同意而申請，此部分均不足以作為不利於被告之證據。本
    件公訴人所提出之證據，或指出證明之方法，充其量僅能證明被告曾經就系爭土
    地設定抵押權六十萬元予自己之事實。但被告究竟是否未獲告訴人同意，盜蓋印
    章，而私自設定，並以此方式使公務員登載不實等犯罪事實方面，未能使本院心
    證達到毫無懷疑被告確實有犯罪之程度，被告辯無上開犯行，尚堪採信，此外，
    復查無其他積極證據足認被告有公訴人所指犯行，應認為不能證明被告犯罪。
六、原審因而諭知被告無罪，並無不合。檢察官上訴意旨仍執前詞，指摘原判決諭知
    被告無罪為不當，非有理由，應予駁回。
據上論結，應依刑事訴訟法第三百六十八條，判決如主文。
本案經檢察官王碧霞到庭執行職務。
中    華    民    國      九十三      年      六      月      十        日
                                  臺灣高等法院臺南分院刑事第四庭
                                      審判長法官  鄭    文    肅
                                            法官  陳    珍    如
                                            法官  高    明    發
右正本證明與原本無異。
如不服本判決，應於判決送達後十日內向本院提出上訴狀，其未敘述理由者並應於提
出上訴狀後十日內向本院補提理由書（應附繕本)。
                                      法院書記官  陳    淑    貞
中    華    民    國      九十三      年      六      月      十一      日
